【裁判字號】    97,訴,2164
【裁判日期】    980708
【裁判案由】    損害賠償
【裁判全文】
臺灣臺中地方法院民事判決  97年度訴字第2164號
原      告  甲○○即液態飲食.
訴訟代理人  胡宗賢  律師
被      告  己○○
訴訟代理人  戊○○
被      告  庚○○
            辰揚環保股份有限公司
上  一  人
法定代理人  庚○○
訴訟代理人  黃翎芳  律師
複代理人    陳佩吟  律師
被      告  香港商百加得有限公司臺灣分公司
法定代理人  丙○○
訴訟代理人  楊盤江  律師
            丁○○
上列當事人間請求損害賠償事件，經本院於民國98年6月15日言
詞辯論終結，判決如下：
    主      文
原告之訴及其假執行之聲請均駁回。
訴訟費用由原告負擔。
    事實及理由
甲、程序方面：
  (一)本件被告庚○○經合法通知，未於言詞辯論期日到場，核無
    民事訴訟法第386條各款所列情形，爰依原告之聲請，由其
    一造辯論而為判決。
  (二)本件原告提起本訴原請求被告「香港商廣和洋酒有限公司台
    灣分公司；法定代理人吳成樺」應負損害賠償責任，惟該公
    司已於民國（下同）95年11月15日變更登記為「香港商百加
    得有限公司台灣分公司；法定代理人丙○○」，故於97年9
    月17日具狀變更前揭當事人名稱，二者係同一主體，應予准
    許。
  (三)按當事人之法定代理人其代理權消滅者，應由有代理權之法
    定代理人承受訴訟，此觀民事訴訟法第170條之規定自明。
    查本件訴訟於原告起訴後，被告辰揚環保股份有限公司（以
    下簡稱辰揚公司）之法定代理人於97年12月10日由洪豪揚變
    更為庚○○，並由被告辰揚公司於98年6月15日言詞辯論期
    日當庭聲明承受訴訟，依前開說明，自應許其承受並續行訴
    訟，合先敘明。
乙、實體方面：
壹、兩造主張：
一、原告主張：
  1.原告與被告香港商百加得有限公司台灣分公司（以下簡稱百
    加得公司；更名前為香港商廣和洋酒有限公司台灣分公司）
    雙方簽訂合約書，就原告位於台中市○區○○○路98號1樓
    液態飲食店（以下簡稱系爭店面），由被告百加得公司提供
    專屬設計師設計原告之裝潢。惟因被告百加得公司之設計師
    即被告己○○設計不當，致使其廣告燈具有過熱之缺失，經
    原告一再反應仍未獲置理。又原告為防制營業場所病蟲害，
    乃委託被告辰揚公司進行消毒工作，該公司人員即被告庚○○於95年8月14日凌晨2時30分許進行消毒，消毒工作完成後
    ，竟無視原告已一再交待須關閉全部燈具及電源之指示，導
    致當日早上11時許發生火災，致原告店內之材料、設備及裝
    潢全部付之一炬，估計全部損害有單據可以證明者，合計為
    新台幣（下同）3,804,374元，如加上無單據或單據遺失而
    燒燬之財產設備，損害應在600萬元左右，又原告火災發生
    前，即95年5~6月份營業銷售額為1,333,692元，之後因本件
    火災發生導致無法營業之損失至少應有100萬元左右。綜上
    ，原告所受損害金額應在700萬元左右，是本件原告僅請求
    3,000,000元之損害賠償應屬合理，被告等對於本件火災之
    發生，均有過失，且其過失與火災之發生均有因果關係，依
    侵權行為法律關係（被告百加得公司部分併依兩造契約關係
    之不完全給付中之加害給付為請求）自應連帶負損害賠償責
    任等情。並聲明：被告應連帶給付原告3,000,000元，及自
    95 年8月14日起至清償日止，按年利率百分之5計算之利息
    ；請准供擔保宣告假執行。
二、被告之抗辯：
  1.被告己○○辯稱：
    被告百加得公司於95年5月間將原告系爭店面之設計案委
      由被告己○○設計。惟被告己○○僅代原告安排上開設計
      案之現場佈置施工及部分活動傢俱製作，而機電、特殊燈
      光音響、空調、消防相關之工程及進料，均係原告自行安
      排處理。且上開設計案之設計圖等相關文件均係被告百加
      得公司指定由原告確認設計提案書（包含設計圖）後即可
      。嗣原告於95年5月10日確認後，被告己○○即將該設計
      提案書交予被告百加得公司，則該設計圖等文件既經原告
      確認無誤，被告己○○就本件設計案即無怠於應有之注意
      ，亦即並無過失，且於同年5月26日（即開幕日）後，被
      告己○○曾數次與原告聯絡，原告均稱生意與客人反應很
      好，但未曾向被告己○○提及燈具過熱或要求更換燈具等
      事，況且原告於火災發生前，鹵素燈管於正常使用、通電
      狀態下，均未發生任何問題，何以事隔二個半月後，於鹵
      素燈管關閉且通電狀態下，該鹵素燈管有功率大、熱量蓄
      積散熱不良等問題? 故台中市消防局火災原因調查報告書
      （以下簡稱調查報告書）所載火災發生原因是否確為本件
      事故發生原因，實啟人疑竇。甚且，被告己○○設計係經
      原告確認，若沙發靠背平台有冒煙或燒焦惡臭應立即通知
      被告處理，不應再繼續使用，但被告從未接獲任何通知。
      而調查報告書僅以「不排除」沙發靠背隔間平台內鹵素燈
      管功率大、熱量蓄積散熱不良引燃火警等不確定、臆測之
      詞分析火災發生原因，尚難使人信服，況亦可能因電線短
      路而造成。又被告己○○於同年6月16日至上開設計案所
      在地即系爭店面查看，亦未發現任何異樣。況原告陳稱係
      因被告庚○○未遵照原告指示關閉全部燈具及電源，致使
      本件事故發生，是以本件損害之發生顯與燈具設計無涉。
    另查證人乙○○於97年11月11日言詞辯論期日證稱：這些
      問題是發生在裝修完（5月26日開幕）後就不斷發生，渠
      等為了解決這問題，只好每天在營業（晚上6點半到凌晨2
      點）一半的時候（即9點半）才開燈等語，顯見原告明知
      沙發靠背平台有冒煙或燒焦惡臭之情形，於自行僱工修繕
      仍未改善後，竟然便宜行事繼續使用未通知被告，而原告
      既然明知本件起火點早有問題，自應告知辰揚公司及其消
      毒人員有問題開關之位置，以便消毒人員確實關閉有問題
      之開關，是以本件火災之發生係可歸責於原告。
    次查，原告主張因所有被告之過失致系爭店面發生火災，
      全部損失共計300萬元云云。惟關於本件損害發生與數額
      之計算，及二者間因果關係之存在等節，原告雖提出系爭
      店面之店內財產設備單據及原告95年5~6月份營業銷售額
      明細表，惟被告否認其真正，是原告之主張顯屬無據，當
      不足採。
  2.被告庚○○未於言詞辯論期日到場，亦未提出任何書狀到院
    陳述意見。
  3.被告辰揚公司抗辯：
    原告指稱本件火災係發生於95年8月14日，因可歸責於被
      告辰揚公司員工即另一被告庚○○於同日清晨2時30分打
      掃後，離開時疏未關燈所致云云。惟查，依原告所提出之
      辰揚公司防治工作表觀之，其上記載「工作日期：97年8
      月7日。」，是原告指稱之工作日期與被告辰揚公司實際
      工作日期根本不相符合。既然被告辰揚公司未於火災發生
      日即95年8月14日實施防治工作，則本件火災發生與被告
      辰揚公司根本絲毫無涉，堪可認定。又原告依據調查報告
      書第4頁結論(二)、(三)分別記載：「經查鹵素燈管裝置於門
      口圓柱造型處開關，呈ON通電使用狀態。」、「清理勘查
      起火處裝潢沙發椅靠背隔間平台，西側處沙發靠背上端、
      平台燒穿，沙發椅面燒熔殘存，平台內鹵素燈管燒損燻黑
      ，附近木質天花板燒穿碳化，不排除沙發靠背隔間平台內
      鹵素燈管功率大、熱量蓄積散熱不良引燃火警。」等語，
      原告據以認定火災發生原因係起因於被告辰揚公司打掃後
      未關燈所致云云。惟縱使被告辰揚公司是日有進場施作，
      然查
      本件起火地點係沙發平台處之鹵素燈管，並非被告辰揚公
      司所承攬清潔範圍，被告辰揚公司清潔人員根本不會去開
      啟亦不知悉此部分之燈光開關，更不知悉原告曾經於95
      年5月間將天花板等處重新裝潢且裝潢後電路系統常會冒
      煙及損壞。更遑論原告未曾就裝潢後燈光開關改變、電路
      系統時有毀損一事告知被告，亦未特別叮嚀交代被告辰揚
      公司需注意沙發吧台處燈光，顯見被告辰揚公司清潔人員
      施做打掃時，根本不會去碰觸到沙發吧台附近。職是，本
      件失火原因與被告辰揚公司無涉。
    再者，縱使本件火災發生確實係沙發吧台鹵素燈過熱所致
      ，然此係因原告於95年5月21日至26日委請第三人重新裝
      潢餐廳，使用品質不良有瑕疵之鹵素燈，且早已明知鹵素
      燈放置於沙發吧台處會散熱不易導致過熱起火，卻仍堅持
      為之而不變更設計或者更換他種燈泡所致，與被告辰揚公
      司清潔與否、關燈與否無因果關係存在。
    關於原告所提之系爭店面被燒毀之店內財產設備單據及原
      告95年5~6月份營業銷售額明細表，被告辰揚公司否認其
      真正，因上開證物均為手寫，且未蓋公司章。
    按「損害之發生或擴大，被害人與有過失者，法院得減輕
      賠償金額，或免除之。重大之損害原因，為債務人所不及
      知，而被害人不欲促其注意或怠於避免或減少損害者，為
      與有過失。前兩項之規定，被害人之代理人或使用人與有
      過失者，準用之。」，民法第217條定有明文。查原告既
      長期使用系爭建物經營餐飲業，且自行設置電線等裝置，
      自當本於善良管理人之注意，使用保管租賃物，對於屋內
      電路系統、燈光配置是否完好及是否已有破損等情，本應
      負注意之義務，進而亦應注意避免用電超過負荷，燈泡過
      熱等以免造成電線短路起火。本件原告如採取更高用電系
      統設置標準或變更燈泡設置設施或更換他種燈泡，系爭火
      災即有不發生之可能。是本件起火點之鹵素燈，無論係因
      用電超載或燈泡過熱所致，原告均應負善良管理人之注意
      責任。因原告早知悉系爭鹵素燈使用有過熱之情，卻未更
      換他種燈泡或變更燈飾設計系統，其疏未注意，以致發生
      火災，為與有過失，至為明確。
  4.被告百加得公司抗辯：
    原告主張因被告等之過失，導致系爭店面之營業場所發生
      火災，惟就本件火災發生處究係營業場所或同址之非營業
      場所之空間，未加說明，且對於是否因被告己○○之設計
      不當致生本件火災之發生，並無證據支持。查系爭店面係
      原告於92年1月15日向出租人旌旗開發股份有限公司承租
      至今。次查被告己○○稱系爭店面之設計圖等相關文件均
      係由被告百加得公司指定經原告確認設計提案書（含設計
      圖）即可，原告於95年5月10日確認，渠僅代原告安排設
      計案之現場佈置施工及部份活動傢俱製作，而機電、特殊
      燈光、音響、空調、消防相關之工程及進料，均係原告自
      行安排。另參調查報告書（第17頁，乙○○於95年8月14
      日談話筆錄）訴外人乙○○接受台中市消防局第二大隊中
      港分隊訊問時稱：系爭店面於95年5月21日動工5月26日完
      工，裝潢餐廳所有營業處（天花板、地板、地毯、窗簾、
      電路系統等），裝潢後電路系統（中間隔間屏風處）常會
      冒煙及燈泡損壞，經聯絡原承包廠商（張財福）前來維修
      但卻置之不理，故找新水電工（蘇先生）維護，維護後仍
      會冒煙及（有）塑膠燒焦之惡臭，所以此區○○路開關均
      未使用但仍保持通電狀態。從上述可知，系爭店面於火災
      發生前已由原告承租2、3年，本來即有裝潢，被告己○○
      僅代原告安排設計案之現場佈置施工及部份活動傢俱製作
      ，至於有關燈光、燈具、消防等工程應係由訴外人張財福
      施作。本件火災之發生縱如火災原因調查報告書所載「不
      排除木質裝潢沙發靠背隔間平台內鹵素燈管蓄熱散熱不良
      引燃火警」，火災亦係原告於請己○○設計前之設計及裝
      潢所引起，與被告己○○無關。且訴外人乙○○於第二次
      接受訊問後（調查報告書第19、20頁，95年8月21日談話
      筆錄），主動至台中市消防局第二大隊中港分隊作筆錄時
      改稱：渠有提及裝修公司於95年5月21日至5月26日期間實
      施裝修工作，經聯絡原承包廠商設計師己○○告知位於沙
      發組之鹿型燈飾常有冒煙及燒焦味道之情形，請求處理時
      卻告知均無問題，因此也一直都沒有維修。因而此區○○
      路開關雖未使用但仍保持通電狀態云云，與前揭第一次談
      話內容不符，不足採信。另參原告所述，被告庚○○若依
      原告指示關閉全部燈具及電源則火災不致發生等語，可知
      火災之發生與燈具設計無涉。另依訴外人乙○○於鈞院97
      年11月11日言詞辯論時之證言亦可知系爭店面被告己○○
      僅提供設計，至於水電、冷氣及各項裝潢幾乎都是原告自
      己請工班施工。是本件火災係因原告自行僱工施工所引起
      ，與被告己○○之設計施作無關，被告百加得公司及己○○均不負賠償責任。
    依兩造所訂合約書前言記載：「茲為甲方（即被告百加得
      公司）於乙方（指原告）所經營之指定營業場所裝璜陳列
      ，特同意訂本約並共同遵守」，亦即約定由被告為原告完
      成裝璜陳列之工作；第二條第一項約定：「定義：由甲方
      提供專屬設計師設計乙方之營業場所LIQUID LOUNGE店內
      之裝璜，包括壁面、沙發、DJ台、天花板、廣告燈箱、產
      品展示櫃、及陳列架…等」，同條第三項約定：「設置：
      於雙方同意後之時間內裝璜完成廣告物安裝及擺放」；第
      三條第一項約定：「甲方之專屬設計師需提供設計圖予乙
      方，並經雙方討論後始可設計裝璜」。由上開約定可知，
      被告百加得公司係為原告提供專屬設計師完成設計及裝潢
      之工作，核其性質屬於民法第490條所定之承攬契約。而
      被告己○○為被告百加得公司委任之專業設計師，並非被
      告百加得公司之使用人或受僱人。「按民法第224條所稱
      之使用人，固可類推適用於修正前同法第217條之規定，
      將損害賠償權利人其使用人之過失，視同損害賠償權利人
      之過失，適用過失相抵之法則，以減輕損害賠償義務人之
      責任。惟該條所指之使用人，必以債務人對該輔助債務履
      行之第三人行為得加以監督或指揮者為限，若被選任為履
      行債務之人，於履行債務時有其獨立性或專業性，非債務
      人所得干預者，即無上開過失相抵法則之適用」，最高法
      院90年度台上字第978號判決闡釋明確。查被告己○○獨
      資經營己○○設計工作室，為一獨立專業之設計師，與被
      告百加得公司簽訂設計顧問服務合約書，為原告所經營之
      LIQUID LOUNGE提供設計服務與安排施工廠商施工。本件
      之設計及施工有其專業性，被告己○○為獨立之設計師，
      被告百加得公司將本件裝潢交由其承攬，不受被告之指揮
      監督，依上開判決所示，自非被告之使用人或受僱人。按
      「承攬人因執行承攬事項，不法侵害他人之權利者，定作
      人不負損害賠償責任」，民法第189條定有明文。被告百
      加得公司於95年間將系爭店面之設計交由己○○承攬，則
      縱認己○○因執行承攬事項有疏失而引起本件火災，依上
      開規定，被告百加得公司亦不負賠償責任。
    查訴外人乙○○同上揭時日至台中市消防局接受第一次訊
      問時稱：財物損失我不會估算，應該沒有很多（見調查報
      告書第17頁），顯見損失輕微。惟於第二次接受訊問時改
      稱：經過這次火警，本公司損失慘重（見調查報告書第20
      頁）云云，即非事實，是被告否認原告損失達300萬元。
      關於原告所提之系爭店面被燒燬之店內財產設備單據及原
      告95年5~6月份營業銷售額明細表，被告否認其真正，且
      無法依此證明原告之損失。
    次查訴外人乙○○於上開第一次調查筆錄時，曾稱系爭店
      面於95年5月21日動工5月26日完工，裝潢後電路系統（中
      間隔間屏風處）常會冒煙及燈泡損壞；經聯絡原承包廠商
      （張財福）前來維修但卻置之不理，故找新水電工（蘇先
      生）維護，維護後仍會冒煙及（有）塑膠燒焦之惡臭，所
      以此區○○路開關均未使用但仍保持通電狀態。既然電路
      系統常會冒煙及燈泡損壞，維修後仍會冒煙及塑膠（有）
      塑膠燒焦之惡臭，卻仍保持通電狀態，顯見原告對於本件
      火災之發生與有過失。
    縱認被告應負損害賠償責任，原告對被告之損害請求權已
      罹於時效，被告拒絕賠償，原告之請求無理由。「按侵權
      行為之損害賠償請求權與債務不履行之損害賠償請求權競
      合時，債權人雖得擇一行使之，惟債權人依侵權行為法則
      向債務人請求賠償其損害時，關於債務人應負之損害賠償
      責任，若於債務不履行法律有特別規定者，除當事人間別
      有約定外，仍應受該特別規定之限制。」，最高法院95年
      度台上字第218號判決闡釋甚明。依民法第197條第1項前
      段「因侵權行為所生之損害賠償請求權，自請求人知有損
      害及賠償義務人時起，二年間不行使而消滅」；次按定作
      人之損害賠償請求權，因瑕疵發見後一年間不行使而消滅
      ，民法第514條第1項定有明文。本件原告與被告百加得公
      司間具有承攬關係，依照兩造間之合約書第3條第2、3、4
      項約定，可知原告對被告百加得公司亦負有對待給付之義
      務。次查訴外人乙○○之上開證詞，於95年5月26日裝修
      完成後即不斷發生瑕疵，則被告於當時已知構成侵權行為
      （知有損害賠償義務），卻遲至97年8月才起訴，已超過
      民法第197條之2年時效；縱認未超過2年時效，惟查本件
      裝修於95年5月26日已完成，本件火警發生於95年8月14日
      ，被告至遲於火警發生日即已發見瑕疵，於96年8月14日
      屆滿1年，卻遲至97年8月間才提起本件訴訟，已超過民法
      第514條第1項所定損害賠償請求權之1年時效期間。依上
      開判例要旨，契約之損害賠償請求權既已罹於時效，而被
      告已提出時效抗辯，則原告雖依據侵權行為請求損害賠償
      ，亦因被告提出時效抗辯而無理由。
  5.被告己○○、辰揚公司、百加得公司等均聲明：原告之訴駁
    回，且陳明如受不利判決，願供擔保請准宣告免為假執行。
三、原告對被告抗辯之陳述：
  1.依原告與被告百加得公司所簽訂之上開合約書，廣告物確係
    由被告百加得公司指定之專屬設計師設計。依調查報告書，
    本件起火原因係因被告己○○所裝置廣告箱之鹵素投射燈管
    功率過大，熱量蓄積散熱不良引燃火警，而該平台鹵素燈之
    設計係由被告己○○所設計，竟未考慮平台內部狹窄空間裝
    置6盞鹵素燈管（220V、330W）功率過大，及散熱不良等問
    題，乃致本件火災發生，被告己○○身為專業室內設計師實
    難辭其咎。且據證人乙○○證稱，燈座地方發生臭味有打電
    話通知被告己○○，惟被告己○○並未置理，乃致火災之發
    生，因此，被告己○○顯應負侵權行為損害賠償責任，至為
    明顯。且被告百加得公司已自認原告營業場所廣告物之裝設
    ，係其委請設計師即被告己○○所裝置，是被告百加得公司
    所為之給付，應屬不完全給付中之加害給付，依民法第227
    條規定，原告自得向被告請求損害賠償。又按受僱人因執行
    職務，不法侵害他人之權利者，由僱用人與行為人連帶負損
    害賠償責任，同法第188條第1項前段定有明文，上開所謂「
    受僱人」，並非僅限於僱傭契約所稱之受僱人，凡客觀上被
    他人使用為之服務勞務而受其監督者均係受僱人，最高法院
    57年度台上字第1663號判例著有明文。被告己○○既係被告
    百加得公司之專屬設計師，客觀上係受被告百加得公司使用
    為之服務勞務而受其監督者，依上開判例，被告百加得公司
    自應與行為人即被告己○○連帶負損害賠償責任。
  2.被告辰揚公司雖否認未於火災發生之時地工作，惟依第三人
    乙○○於95年8月21日在消防局之談話筆錄中稱：案發當日
    ，伊曾聯絡被告辰揚公司至原告處所實施消毒工作，但被告
    遲至原告之工作人員離開後才到，到達時間不清楚。直至火
    警發生時，才從管理員口中得知，事後聯絡被告公司當晚工
    作情形，其告知伊案發當晚離開時，有一個電燈開關找不到
    ，便逕行離去等語，可知被告之否認顯非事實。且被告庚○○於火災發生時地實施消毒工作完畢後，離開前有一個電燈
    開關（即鹵素投射燈管開關）找不到，未向原告或系爭店面
    店長聯絡或詢問開關在哪裡，就逕行離去，導致火災發生，
    自屬侵權行為人，應與其僱用人即被告辰揚公司連帶負損害
    賠償責任。
  3.原告係於侵權行為發生時起2年內起訴，並未罹於時效。至
    於被告百加得公司所抗辯依承攬契約之短期時效問題，按原
    告與被告百加得公司所簽訂之合約書，並非承攬契約，蓋承
    攬契約係當事人約定，一方為他方完成一定之工作，他方俟
    工作完成，給付報酬之契約，民法第490條定有明文。惟依
    雙方所簽訂之合約書，原告並無需給付被告百加得公司任何
    報酬，因此，兩造間之合約並非承攬契約，自不適用民法第
    189條規定。
貳、爭點整理
一、不爭執事項：
  (一)本件於95年8月14月上午11時39分許，在原告向訴外人旌旗
    開發股份有限公司租用位於台中市○○○路98號1樓經營「
    液態西餐廳」店內發生火災。
  (二)上開火災業經台中市消防局完成火災原因調查報告書。
  (三)原告所犯失火罪嫌，業經臺灣台中地方法院檢察署以98年度
    偵字第4697號為職權不起訴。
  (四)被告百加得公司與原告約定自95年2月1日起至96年7月31日
    止，被告百加得公司為原告之營業場所廣告物陳列贊助經費
    。
二、爭執事項：
  (一)原告主張其經營上開店內係由被告百加得公司依兩造合約提
    供設計師即被告己○○裝潢設計，但因設計不當，而引發火
    災; 被告庚○○係被告辰揚公司之受僱人，於95年8月14日
    凌晨2時30分許進行消毒，於工作完成時，未依原告指示關
    閉電源，致引發火災，被告等人均應負損害賠償責任，是否
    有理?
    (1)本件火災之發生是否係在台中市○○○路98號1樓液態西
      餐廳之「營業場所」?
    (2)被告己○○是否係被告百加得公司之設計師? 二者間有無
      僱傭關係及指揮監督關係?
    (3)本件火災發生之原因是否為廣告燈具設計不當?
    (4)被告庚○○係被告辰揚公司之受僱人，是否於95年8月14
      日進行消毒工作？
    (5)被告百加得公司主張本件原告之請求有罹於時效之情形，
      是否有理?
  (二)原告於本件火災之財產損害若干？
  (三)原告於本件火災原因是否與有過失？
參、法院之判斷：
一、查本件於95年8月14月上午11時39分許，在原告向訴外人旌
    旗開發股份有限公司租用位於台中市○○○路98號1樓經營
    「液態西餐廳」店內發生火災，上開火災業經台中市消防局
    完成火災原因調查報告書，且原告所犯失火罪嫌，業經臺灣
    臺中地方法院檢察署以98年度偵字第4697號為職權不起訴等
    情，業據原告提出台中消防局火災證明書影本、原告經營系
    爭店面被燒燬之店內財產設備單據影本等證，並經本院調取
    上開偵查案卷查閱無誤，自堪信為真實。
二、次查，原告主張其經營上開系爭店面係由被告百加得公司依
    兩造合約提供設計師即被告己○○裝潢設計，但因設計不當
    ，而引發火災；被告庚○○係被告辰揚公司之受僱人，於95
    年8月14日凌晨2時30分許進行消毒，於工作完成時，未依原
    告指示關閉電源，致引發火災，被告等人均應負損害賠償責
    任，是否有理? 茲分述如下：
    (1)本件火災之發生是否係在台中市○○○路98號1樓液態西
      餐廳之「營業場所」?
      經查，依上開台中市消防局火災95年8月28日原因調查報
      告書內載：「火災現場臺中市○區○○里○○○路98號係
      7樓辦公大樓，僅1樓南側液態西餐廳燒損跡象，未延燒其
      他樓層建築。災戶餐廳營業時間:18 時30分至凌晨2時，
      火警案發時，打烊鐵捲門關閉狀，消防人員到場切割破壞
      進入搜救，無人員傷亡。…液態西餐廳使用木質裝潢隔間
      、天花板為易燃物火載量大，中間處沙發椅靠背以木質平
      台分隔4區，木質平台內部狹窄空間，裝置6盞鹵素燈管（
      220V、330W），會同店長乙○○小姐勘查表示，沙發靠背
      平台處經常冒煙燒焦惡臭及燈泡損壞，所以均關閉未使用
      ，經查鹵素燈管裝置於門口圓柱造型處開關，呈『ON』通
      電使用狀態。清理勘查起火處裝潢沙發椅靠背隔間平台，
      西側處沙發靠背上端、平台燒穿，沙發椅面燒熔殘存，平
      台內鹵素燈管燒損熏黑，附近木質天花板燒穿炭化，不排
      除沙發靠背隔間平台內鹵素燈管功率大、熱量蓄積散熱不
      良引燃火警。」等情，參照該調查報告書內所附之火警案
      照片位置圖顯示，火災現場遍及ＤＪ台設備、吧台、廚房
      、包廂等區域，並有該火災現場照片附卷可參，堪認火災
      現場確實係在台中市○○○路98號1樓液態西餐廳之營業
      場所內乙節無訛。
    (2)被告己○○是否係被告百加得公司之設計師？二者間有無
      僱傭關係及指揮監督關係？
    (3)本件火災發生之原因是否為廣告燈具設計不當?
      經查：
      依原告與被告百加得公司所訂合約書前言記載：「茲為
        甲方（即被告百加得公司）於乙方（指原告）所經營之
        指定營業場所裝璜陳列，特同意訂本約並共同遵守」，
        亦即約定由被告百加得公司為原告完成裝璜陳列之工作
        ；第2條第1項約定：「定義：由甲方提供專屬設計師設
        計乙方之營業場所LIQUID LOUNGE店內之裝璜，包括壁
        面、沙發、DJ台、天花板、廣告燈箱、產品展示櫃、及
        陳列架…等」，同條第三項約定：「設置：於雙方同意
        後之時間內裝璜完成廣告物安裝及擺放」；第3條第1項
        約定：「甲方之專屬設計師需提供設計圖予乙方，並經
        雙方討論後始可設計裝璜」等情，有原告提出之合約書
        影本1份在卷可稽，由上開約定可知，被告百加得公司
        係為原告提供專屬設計師完成設計及裝潢之工作，核其
        此部分合約內容性質屬於民法第490條所定之承攬契約
        。而被告己○○亦自認被告百加得公司於95年5月間將
        原告系爭店面之設計案委由被告己○○設計之事實，亦
        即被告己○○亦與被告百加得公司間成立承攬關係而由
        被告己○○設計原告之系爭店面。
      被告百加得公司固不否認被告己○○為被告百加得公司
        委請之專業設計師為原告系爭店面設計裝潢，惟否認被
        告己○○並非被告百加得公司之使用人或受僱人等情。
        查被告己○○其有個人設計工作室，為一獨立專業之設
        計師，與被告百加得公司簽訂設計顧問服務合約書，為
        原告所經營之LIQUID LOUNGE提供設計服務與安排施工
        廠商施工，參酌本件裝潢之設計及施工有其專業性，被
        告己○○又為獨立之設計師，雖經被告百加得公司將本
        件裝潢交由其承攬，然被告己○○不受被告百加得公司
        之指揮監督，「按民法第224條所稱之使用人，固可類
        推適用於修正前同法第217條之規定，將損害賠償權利
        人其使用人之過失，視同損害賠償權利人之過失，適用
        過失相抵之法則，以減輕損害賠償義務人之責任。惟該
        條所指之使用人，必以債務人對該輔助債務履行之第三
        人行為得加以監督或指揮者為限，若被選任為履行債務
        之人，於履行債務時有其獨立性或專業性，非債務人所
        得干預者，即無上開過失相抵法則之適用」，最高法院
        90 年度台上字第978號判決意旨可參，依此最高法院判
        決意旨觀之，被告己○○尚非被告百加得公司之使用人
        或受僱人。又按「承攬人因執行承攬事項，不法侵害他
        人之權利者，定作人不負損害賠償責任」，民法第189
        條定有明文。被告百加得公司據此抗辯伊無須對被告己○○如有設計不當之情形時負契約或侵權行為責任，自
        非無據。
      另查，依上開原告與被告百加得公司間之合約書約定，
        施作範圍僅及於系爭店面營業場所店內之裝璜，包括壁
        面、沙發、DJ台、天花板、廣告燈箱、產品展示櫃、及
        陳列架…等；且於雙方同意後之時間內裝璜完成廣告物
        安裝及擺放等情，已見前述，又被告己○○稱系爭店面
        之設計圖等相關文件均係由被告百加得公司指定經原告
        確認設計提案書（含設計圖）即可，原告於95年5月10
        日確認等情，有被告己○○提出之確認之設計提案書與
        設計圖影本在卷可按，被告百加得公司、己○○均自認
        僅代原告安排設計案之現場佈置施工及部份活動傢俱製
        作，而否認系爭店面有關於機電、特殊燈光、音響、空
        調、消防相關之工程及進料，係於上開合約範圍內或由
        被告己○○所依約設計之事實，並辯稱：此機電、特殊
        燈光等部分均係原告自行安排等語。查本件火災之發生
        依火災原因調查報告書所載「不排除木質裝潢沙發靠背
        隔間平台內鹵素燈管蓄熱散熱不良引燃火警」之情，惟
        參以該調查報告書（第17頁，乙○○於95年8月14日談
        話筆錄）訴外人乙○○接受台中市消防局第二大隊中港
        分隊訊問時稱：系爭店面於95年5月21日動工5月26日完
        工，裝潢餐廳所有營業處（天花板、地板、地毯、窗簾
        、電路系統等），裝潢後電路系統（中間隔間屏風處）
        常會冒煙及燈泡損壞，經聯絡原承包廠商（張財福）前
        來維修但卻置之不理，故找新水電工（蘇先生）維護，
        維護後仍會冒煙及（有）塑膠燒焦之惡臭，所以此區○○路開關均未使用但仍保持通電狀態等語在卷。由此可
        知，系爭店面雖由被告己○○為原告安排設計案之現場
        佈置施工及部份活動傢俱製作，至於有關燈光、燈具、
        消防等工程應係由訴外人張財福施作乙節，應堪認定。
        再者，室內之裝潢，由於業主基於個別因素考量，木作
        、水電、冷氣等各項目分由不同之承包商施作者所在多
        有，而原告對於上開可能導致本件火災發生原因之沙發
        靠背隔間平台內之鹵素燈管確係被告己○○設計或施工
        範圍之有利於己之事實，並未舉證以實其說，是原告主
        張系爭店面內鹵素燈管由被告己○○所設計，且設計不
        當云云，自非可信。
      綜上，原告主張系爭店面內鹵素燈管由被告己○○所設
        計，且設計不當云云，既不足採，而被告己○○尚非被
        告百加得公司之使用人或受僱人，則被告己○○、百加
        得公司自無庸負侵權行為之損害賠償責任，被告百加得
        公司亦無契約責任可言。
    (4)被告庚○○係被告辰揚公司之受僱人，是否於95年8月14
      日進行消毒工作？經查：
      被告辰揚公司抗辯：查本件火災係發生於95年8月14 日
        ，惟依原告所提出之辰揚公司防治工作表觀之，其上記
        載「工作日期：97年8月7日。」，是原告指稱之工作日
        期與被告辰揚公司實際工作日期根本不相符合，既然被
        告辰揚公司未於火災發生日即95年8月14日實施防治工
        作，則本件火災發生與被告辰揚公司根本絲毫無涉云云
        ，查證人乙○○於95年8月21日在消防局之談話筆錄中
        證稱：案發當日，伊曾聯絡被告辰揚公司至原告處所實
        施消毒工作，但被告遲至原告之工作人員離開後才到，
        到達時間不清楚。直至火警發生時，才從管理員口中得
        知，事後聯絡被告公司當晚工作情形，其告知伊案發當
        晚離開時，有一個電燈開關找不到，便逕行離去等語載
        卷，可見被告辰揚公司之清潔人員確曾於火災前當日至
        系爭店面做清潔維護工作之事實，應堪認定。被告辰揚
        公司此部分抗辯為不可採。
      依證人乙○○於本院97年11月11日言詞辯論期日為下列
        相關之證言：
        「法官問：辰揚環保股份有限公司在火災當天有在那邊
          證人答：有，是當天，他們從95年8月14日當天凌晨
          法官問：那天實際上是誰來工作? 他們如何進行工作
          證人答：是的。他們一直到工作結束離開我都不知道
          法官問：你剛說火災後你們有打電話問辰揚公司何事
          證人答：是我們老闆打的，我有在場，意思是問他們
          原告訴訟代理人：你們有沒有跟辰揚環保公司叫他們
          證人答：營業時該燈是有開的，那是我們老闆叫我們
          原告訴訟代理人：你們有沒有跟辰揚公司說要離開前
          證人答：有，因為我們已經合作很多次。
          原告訴訟代理人：以前辰揚公司是否都有將問題燈座
          證人答：在這次之前辰揚公司來消毒的時候，那時都
          原告訴訟代理人：辰揚公司是否知道問題開關是有問
          證人答：他們不知道。
          被告辰揚公司訴訟代理人：有無告訴辰揚公司，問題
          證人答：沒有。」等語，此有該日言詞辯論筆錄在卷
          可考。按因故意或過失，不法侵害他人之權利者，負
          損害賠償責任，民法第184條第1項前段定有明文，又
          按「因過失不法侵害他人之權利者，固應負損害賠償
          責任，但過失之有無，應以是否怠於善良管理人之注
          意義務為斷者，苟非怠於此種注意義務，即不得謂之
          有過失」（最高法院19年上字第2746號裁判要旨參照
          ），依上揭證人乙○○之證言可知，被告辰揚公司火
          災當日確有進場施作清潔工作，且於清潔工作完竣後
          並未將系爭店面內鹵素燈管關閉等情，固係真實，然
          系爭店面內鹵素燈管係原告之店內員工所開啟，而其
          開關甚為隱密難為一般人所察覺，本件原告或其店內
          員工既未告知該鹵素燈具有熱量蓄積散熱不良之情形
          ，及其開關之所在，而本件清潔工作又係在深夜凌晨
          間進行，被告辰揚公司於無法關掉鹵素燈管之開關時
          ，一來時值深夜休息時分，再者，衡諸一般觀念，似
          此情況縱一時之間無法關閉燈源的認知除慮及造成電
          源之浪費外，是否即可謂有因此而引發火災之注意情
          節？實非無疑，是本件原告既未曾就裝潢後燈光開關
          改變、電路系統時有毀損一事告知被告辰揚公司，亦
          未特別叮嚀交代被告辰揚公司需注意沙發吧台處燈光
          有散熱不良之情，顯見被告辰揚公司並不知悉原告曾
          經於95年5月間將天花板等處重新裝潢且裝潢後電路
          系統常會冒煙及損壞，衡諸一般觀念自無從盡此注意
          義務，要難謂被告辰揚公司之清潔人員未關閉該鹵素
          燈管之開關，即對失火應負過失責任，此外，原告對
          於被告庚○○、辰揚公司如何有應注意能注意而未注
          意之過失情節（即本件鹵素投射燈管功率過大，熱量
          蓄積散熱不良，長期開燈有引燃火警之危險）舉證以
          實其說，是原告主張被告庚○○、辰揚公司應就本件
          火災負過失侵權行為責任，亦嫌無據。
三、綜上所述，原告主張系爭店面內鹵素燈管由被告己○○所設
    計，且設計不當云云，既不足採，而被告己○○尚非被告百
    加得公司之使用人或受僱人，則被告己○○、百加得公司自
    無庸負侵權行為之損害賠償責任，被告百加得公司亦不負契
    約責任。又原告對於被告庚○○、辰揚公司如何有應注意能
    注意而未注意之過失情節（即本件鹵素投射燈管功率過大，
    熱量蓄積散熱不良，長期開燈有引燃火警之危險）舉證以實
    其說，被告辰揚公司並不知悉原告曾經於95年5月間將天花
    板等處重新裝潢且裝潢後電路系統常會冒煙及損壞，衡諸一
    般觀念，被告辰揚公司之清潔人員，自無從盡此注意義務，
    即難謂有何過失情節，是原告主張被告庚○○、辰揚公司應
    就本件火災負過失侵權行為責任，亦嫌無據。從而，原告依
    侵權行為法律關係（另併依契約關係不完全給付中之加害給
    付規定對被告百加得公司為請求）請求被告連帶給付原告
    3,000,000元，及自95年8月14日起至清償日止，按年利率百
    分之5計算之利息，為無理由，應予駁回。原告之訴既經駁
    回，其假執行之聲請亦失所附麗，應併予駁回。
四、本件事證已臻明確，兩造其餘之攻擊防禦方法，與判決基礎
    之事實及結果並無影響，爰不予審酌，併此敘明。
五、訴訟費用負擔之依據：民事訴訟法第78條。
中    華    民    國    98    年    7     月    8     日
                  民事第四庭    法  官  張國華
正本係照原本作成。
如對本判決上訴，須於判決送達後20日內向本院提出上訴狀。
中    華    民    國    98    年    7     月    8     日
                                書記官  王麗麗


司法院資訊處製作；財團法人民間司法改革基金會備份。
